臺灣高等法院臺中分院刑事判決　　　　　　 民國九十年度上訴字第一九二四號
　　上　訴　人
　　即　被　告　乙○○
　　選任辯護人　周春霖
　　上　訴　人
　　即　被　告　丁○○
　　選任辯護人　李宗炎
右上訴人等因貪污案件，不服臺灣南投地方法院中華民國九十年九月十三日第一審判
決（民國八十九年度訴字第三一八號，起訴案號：臺灣南投地方法院檢察署民國八十
九年度偵字第一二三八號），提起上訴，本院判決如左：
    主  文
原判決關於乙○○、丁○○部分撤銷。
乙○○、丁○○共同依據法令從事公務之人員，對於主管之事務直接圖利，各處有期
徒刑伍年，均褫奪公權年。
　　事  實
一、乙○○係南投縣仁愛鄉前鄉長，於擔任鄉長期間【民國（下同）七十九年至八十
    七年】，負責綜理全鄉各項業務之推行，丁○○係南投縣仁愛鄉公所建設課技士
    ，負責承辦鄉○○○○○道路、橋樑等工程之設計及發包業務，均係依據法令從
    事公務之人員。戊○○（圖利及偽造文書部分，業經檢察官為不起訴處分）與高
    雄縣彌陀鄉民代表會前主席吳冬雄熟識，經由吳冬雄引介認識臺灣電力股份有限
    公司開發電源基金管理委員會（下稱電基會）前協調股長林幸憲（另經檢察官為
    不起訴處分）；丙○○（另經檢察官為不起訴處分）係戊○○同居女友。緣八十
    二年九月間，丙○○與顏禎慧二人透過南投縣埔里鎮民楊耀山仲介，合夥向施貴
    興購得南投縣仁愛鄉○○段七九０地號山坡地保育區農牧用地，計劃興建渡假木
    屋及栽植果樹營利，因顏禎慧具有自耕農身份，故以顏禎慧為登記名義人。八十
    三年間，渠等欲整修該地，並欲舖設聯外農路及構築混凝土砌塊石擋土牆駁坎，
    費用約需新臺幣（下同）一百七十萬元左右。丙○○等人由於欠缺經費，乃經由
    戊○○向吳冬雄請教得知可透過南投縣仁愛鄉公所向電基會申請補助，旋即徵得
    時任電基會協調股長之林幸憲協助指導丙○○以仁愛鄉公所因公共工程需要為由
    ，向電基會提出申請。戊○○乃陪同丙○○等人共赴仁愛鄉公所，向時任鄉長之
 乙○○要求協辦上開作業。乙○○明知丙○○等人係要求將上開七九０地號其私
    人土地做整地開發利用，與「臺電公司促進電源開發協助基金管理辦法」第八條
    規定捐助金運用範圍：一、地方公共建設之規劃、興建、維修與營運。二、各該
    鄉（鎮、市、區）居民用電補助。三、其他經預算程序核可辦理有利於電源開發
    之事項等名目不符；丁○○亦明知丙○○等人欲施工之上開七九０地號土地係私
    有地，鄉公所迄無任何計畫或產業道路經過該地，二人竟基於共同圖丙○○等私
    人不法利益之犯意聯絡，由乙○○指示丁○○配合丙○○等人之需求，以鄉公所
    名義行文電基會假借以整修「南投縣仁愛鄉○○村○○道路整修工程」之名義爭
    取補助。於八十三年十月間，仁愛鄉公所即檢具申請捐助個別計畫說明書及彙總
    表等資料，報請萬大發電廠轉電基會申請捐助，經電基會於八十三年十二月間，
    同意核撥一百七十萬元工程捐助款，並於八十四年二月廿二日以（八四）電協字
    第八四０二－００七一Ｅ號函知仁愛鄉公所請設立專戶並依預決算程序動用。乙○○、丁○○二人在均未至現場勘查情況下，即於八十四年三月間辦理比價發包
    ，由業強營造工程股份有限公司以一百六十一萬元得標承作，並於八十四年十二
    月二十日竣工。又該工程原先之施工設計圖是繪製如偵查卷第二０六頁之平面施
    工圖，然於施工期間，因戊○○表示其中二段擋土牆有侵佔到鄰地，乙○○遂又
    指示丁○○陪同戊○○等人至前開七九０號土地上勘查，丁○○於勘查後即當場
    再繪製如偵查卷第二０五頁之平面施工圖。而該工程用於道路整修之經費僅四十
    八萬零六百五十四元，餘一百一十二萬九千三百四十六元悉數用於挖、填土方施
    作擋土牆為丙○○私有地整地，使丙○○等人獲得一百一十二萬九千三百四十六
    元之不法利益。
二、案經法務部調查局中部地區機動工作組移送臺灣南投地方法院檢察署檢察官偵查
    起訴。
　　理  由
一、訊據上訴人即被告（下稱被告）乙○○、丁○○均矢口否認有前揭犯罪行為。被
    告乙○○辯稱：「因戊○○、丙○○他們說已幫我們申請臺電補助經費，且松岡
    農路是集水區之範圍，是臺電補助之範圍之內，故我才找丁○○來，請丁○○來
    配合，我的權責只是幫他們聲請經費，至於如何執行，我不清楚。我們並不知道
    這是要替私人整地蓋屋，他們只要求我們鄉○○○○○路，經費不用鄉公所來花
    ，在我們的立場，不要我們花錢，可以替我們村里蓋一條路，我們當然歡迎，所
    以我們就報上去。比價前我沒有去看現場，也沒有指示丁○○去勘查。為丙○○
    私有地整地沒有圖利他人，這是我們鄉里的施作範圍。我不清楚工程圖是誰設計
    的。當時戊○○來時，我只認識村民吳文山，其他人都是他帶來的，我不認識，
    內容是請我協助他們與電基會聯絡協助他們而已。當時我們以為電基會會專款補
    助，結果是包含在八十三年的補助款裡，我們被電基會騙了，所以才用八十四年
    的補助款來墊該工程款項」云云；被告丁○○辯稱：「松岡路農路是臺電之補助
    範圍內，因該地遇雨土石會坍方，影響道路，我是為了安全之考量才於路旁做駁
    坎、擋土牆，未變更設計過。我們並不知道這是要替私人整地，他們只要求我們
    鄉○○○○○路，經費不用鄉公所來花。比價前我有去看過現場。本件沒有委託
    辛○○公司製作工程圖說。為丙○○私有地整地是因為考量到安全問題，沒有圖
    利。依照電基會的函，當時有成立一個代收款專戶，但不是電基會的專戶，八十
    四年之後才有電基會的專戶，當時公函寫的很含糊，八十三年電基會的補助專款
    沒有撥下來，是說也包含在八十三年的補助金裡面，但我們當時沒有瞭解其意，
    我們才用八十四年的協助金來補那一筆工程款，那也是電基會的協助金」等語。
二、經查：
　　被告丁○○於調查站及檢察官訊問時均供稱其所為係依被告乙○○指示行事，
      且有將完成之施工圖及工程預算書簽奉乙○○核定（見偵查卷第二十四頁反面
      、第二十五頁、第二五二頁），是被告乙○○所辯不知如何執行，應係卸責之
      詞，不足採信。
　　被告乙○○於調查站供稱：本工程依該條第一款地方公共建設之規劃、興建、
      維修及營運，為適用範圍提出申請，但若以本工程實際於私人土地上施設混凝
      土砌塊石擋土牆整地工程，則與當初申請之意旨不符（見偵查卷第二十一頁反
      面）。
　　被告丁○○供稱本件工程未變更設計，證人己○○於原審訊問時雖亦附和本件
      工程並未變更設計。惟將被告丁○○於偵查中所稱，與偵查卷第二０五頁、第
      二０六頁之設計圖相比較，即可得知被告丁○○於偵查中之供述：「八十三年
      十二月間電基會核定本工程整修金額一百七十萬元後，我因事忙，乃委請永翔
      顧問工程公司負責人辛○○幫忙設計繪圖，經辛○○與業主戊○○接洽後，即
      繪製平面圖，其設計內容即在戊○○所有之松岡段七九０地號之土地上設計四
      段高度長度不同之混凝土砌塊石擋土牆，並將七九０地號土地劃分為Ａ區及Ｂ
      區二區之整地平臺，基地外原有路面加鋪（材料未定）及坡度改善，路面長度
      為一二二公尺，寬度三公尺，但戊○○向我表示因其中二段之擋土牆有部分侵
      佔到鄰地，乙○○鄉長遂當面指示我陪同戊○○等人到前述七九０地號土地上
      另行繪製以鄉公所名義之之施工圖，並要我盡量配合戊○○之需求，我即隨同
      戊○○等人到本工程現場，依據戊○○提出之需求意見，我當場另行丈量繪製
      將原平面圖之整平臺更改為四道不同長度及高度之混凝土砌塊石擋土牆，臨臺
      十四甲線之擋土牆長度二十七公尺，高四公尺，後一段擋土牆長度三十一點五
      公尺，高七公尺，在後一段擋土牆長度十八公尺，高度三公尺，最後一段擋土
      牆長二十六公尺、高度五及六公尺。該四道擋土牆將該七九０地號土地區隔為
      三區整地平臺，而基地外原有道路鋪水泥路面，長二七０公尺，寬三公尺，水
      泥厚度為二十五公分，前述之施工圖內容均係依據地主戊○○所要求來設計繪
      製而成的（見偵查卷第二十五頁）」，云云，以及證人己○○於偵查中所證述
      ：「本工程名稱雖係道路整修，但工程設計圖為混凝土砌塊石擋土牆三道，我
      亦按圖施工，後有自稱戊○○之男子到工地現場觀看，並表示現場施作之土地
      係其所有，該工程係其透過臺電公司之臺電回饋地方基金會林姓股長撥款交由
      仁愛鄉公所專案發包，必在其私人土地上進行擋土牆施作，其並要求伊在工程
      合約外增加整地及擋土牆之工程，經伊拒絕後不久即接獲仁愛鄉公所停工通知
      ，並進行工程變更設計（依現場狀況係配合戊○○之要求）」等語，與事實相
      符，益見本件工程之設計確因戊○○之要求而設計，且四道擋土牆無論依原先
      之設計圖或第二次之設計圖均明顯地可看出係在丙○○之土地上所施作，且從
      設計圖以觀（現狀已變動），其目的確係為七九０地號丙○○之私人土地整地
      。證人己○○嗣於本院審理時改稱：「我是工程包商負責人，我始終都有參與
      ，我是後來才發現是建在私人的土地上，只看施工圖說，我看不出來駁坎是設
      計在私人土地上，本件駁坎工程非常陡，又很高，所以是改善道路的，也是維
      護私人土地的。不清楚施工期間有無變更設計，沒有為私人整地。我都是按照
      設計圖施工的」等語，核與其先前所為之供述不合，顯係護被告等之詞，不
      足採信。
　　被告丁○○復辯稱四道擋土牆之所以設計在丙○○之私人土地上，係憑其專業
      知識判斷需如此施作，始可防止土石坍方云云。惟查，被告丁○○於本件工程
      申請時從未至現場，且仁愛鄉公所行文給電基會之申請捐助個別計畫說明書上
      記載：該道路路面尚未鋪設水泥路面，年久失修，逢雨泥濘不堪，交通困難，
      對人行及運輸農產品極不方便，急需改善該道路等情（見偵查卷第一０二頁）
      ；又被告丁○○自偵查開始，從未供稱其所繪製之設計圖是因該地有遇雨會坍
      方造成土石流影響道路之情形，且本件若發生土石流影響到臺十四線道路及原
      有農路之出口時，只需施作於鄰近路口的部分即可，何需在丙○○私人土地上
      分區○○○道擋土牆？雖原地主施貴興於原審訊問時結證稱：該地下雨會造成
      土石流，曾影響過臺十四線道路之通行，但是當時並不嚴重，所以沒有跟鄉公
      所反應等語。然查臺十四線道路係該地段之主要道路，此有原審履勘現場之照
      片附卷可稽；是若該地確曾遭土石流影響臺十四線道路人車之往來通行，鄉公
      所先前焉有可能長期不知之理？又豈可能坐視不處理？且苟如被告所言，鄉公
      所何以不直接以整修臺十四線道路申請？是被告丁○○所辯係為防止土石流所
      為之設計，顯係事後卸責之詞，不足採信。另證人黃永裕於原審訊問時雖結證
      稱：丙○○所有之前開土地，若有崩塌之情形時確有做擋土牆之必要，然亦僅
      能證明丙○○私人土地有做擋土牆之需要而已，然此擋土牆之施作，自應由丙○○自己負責，何需由鄉公所利用補助金幫其施作？
　　此外，有南投縣仁愛鄉○○段七九０地號土地登記簿謄本影印本、仁愛鄉○○○○村○○道路整修工程卷宗、工程圖說、申請捐助說明書及彙總表、臺電電
      基會第八四０五次委員會議紀錄及簽辦用箋、（八四）電撥字第０一四０號撥
      款單影本、臺電公司促進電源開發協助基金管理辦法、仁愛鄉○○村○○道路
      整修工程現場照片等證物在卷可稽。至證人丙○○於本院審理時證稱：「當時
      很多人去找被告等，一共找過二次，也就是申請二次，日期都忘記了。二次內
      容都一樣，都是申請整修道路，還有道路旁的土石流整治。因為跟我合夥的人
      說看報紙，可以向臺電申請補助，我們本來只是要建屋，老的時候住而已，所
      以在私有地上同意被設置駁坎，我們只是同意，沒有要求，於辛○○設計完成
      後也沒有去找乙○○要求變更設計」等語，證人丙○○所為之證言，事關本身
      利益，不可採信；證人庚○○於本院審理時證稱：「我是監工，一星期去現場
      二次，並沒有指示在丙○○私人土地為整地，並不清楚包商有無為丙○○整地
      ，但邊坡駁坎是為護改善之農路而設的，不清楚施工改善之道路是否只有丙○○才用得到。本件工程圖說從頭到尾都沒有變更設計，但我不清楚邊坡駁坎
      是否不必要及其是否施作於私人土地上」等語，證人庚○○係監工，所為之證
      言係屬護被告等之詞，不可採取；證人辛○○於本院審理時證稱：「我不是
      應丁○○的要求，這個案子是不是我設計的，我也記不清了，我沒有與乙○○
      討論過工程問題，所以也不是應他要求設計的。如果委託我們公司，都會在圖
      說上面註明我們公司名稱及工程名稱，而本件沒有，所以無法判斷是否我們公
      司所作」等語，無法證明設計圖為證人辛○○之公司所設計；證人戊○○於本
      院審理時證稱：「我有陪地主即我的同居人丙○○及顏禎慧去找過乙○○一次
      ，內容主要是要做道路，請鄉公所協助報電基會。沒有要求任何人整地，也不
      知私有地上設置駁坎的事，也沒有要求變更設計」等語，證人戊○○係丙○○
      之同居男友，所為之證言係護丙○○及被告等之詞，難予採信；又行政院農
      業委員會農林字第０九一０一０一六八五號函覆稱：「聯外農路及構築混凝土
      砌切石擋土牆駁坎等工程，究竟應由誰出資興建，目前並未作明確之區分，惟
      政府之各項補助措施，仍應避免循私圖利」云云；均無法為有利於被告等之認
      定，附此敘明。本件事證明確，被告等之犯行均堪以認定，應予依法論科。
三、按貪污治罪條例已於被告等行為後之八十五年十月廿三日及九十年十一月七日經
    修正公布，並分別於八十五年十月廿五日、九十年十一月九日生效，比較修正前
    後該條例第六條之法定刑度，以修正前之規定（即八十一年七月十七日修正之該
    條例）有利於被告等，依刑法第二條第一項但書規定，自應適用八十一年七月十
    七日修正之舊法。核被告乙○○、丁○○所為，均係犯八十一年七月十七日修正
    之貪污治罪條例第六條第一項第四款之對於主管之事務，直接圖私人不法之利益
    罪。被告等彼此間有犯意之聯絡，行為之分擔，均為共同正犯。原審對被告等予
    以論罪科刑，固非無見，惟查原審未及作上開新舊法之比較適用，於法即有未合
    。被告等上訴均否認犯罪，指摘原判決不當，雖無足取，惟原判決既有上述可議
    之處，即屬無可維持，仍應由本院將原判決關於乙○○、丁○○部分予以撤銷改
    判，爰審酌被告等犯罪之動機、目的、手段、犯罪所生之危害、犯後態度等一切
    情狀，分別量處被告等各有期徒刑伍年，並均併宣告褫奪公權年，以示懲戒。
四、據上論斷，應依刑事訴訟法第三百六十九條第一項前段、第三百六十四條、第二
    百九十九條第一項前段，八十一年七月十七日修正之貪污治罪條例第六條第一項
    第四款、第十六條，刑法第十一條前段、第二條第一項但書、第二十八條、第三
    十七條第二項，判決如主文。
本案經檢察官甲○○到庭執行職務。
中      華      民      國　  九十一     年      三       月    十五    日
                                   臺灣高等法院臺中分院刑事第九庭
                                       　審判長法  官　陳  筱  珮
                                             　法　官　趙  春  碧
                                             　法　官　吳　重　政
右正本證明與原本無異。
如不服本判決應於收受送達後十日內向本院提出上訴書狀，其未敘述上訴之理由者並
得於提起上訴後十日內向本院補提理由書（均須按他造當事人之人數附繕本）。
                                               書記官　林　育　德
中      華      民      國　  九十一     年      三       月    十八    日
附錄：
八十一年七月十七日修正之貪污治罪條例第六條：
有下列行為之一者，處五年以上有期徒刑，得併科新臺幣一百萬元以下罰金：
一意圖得利，抑留不發職務上應發之財物者。
二募集款項或徵用土地、財物，從中舞弊者。
三竊取或侵占職務上持有之非公用私有器材財物者。
四對於主管或監督之事務，直接或間接圖利者。
五對於非主管或監督之事務，利用職權機會或身分圖利者。
前項之未遂犯罰之。
                                                              　　　　　Ｆ
